【裁判字號】    97,台上,954
【裁判日期】    970515
【裁判案由】    損害賠償
【裁判全文】
最高法院民事裁定              九十七年度台上字第九五四號
上  訴  人  甲○○
                    1
訴訟代理人  羅秉成律師
上  訴  人  乙○○○○○○
訴訟代理人  林樹旺律師
被 上訴 人  丙  ○
上列當事人間請求損害賠償事件，上訴人對於中華民國九十七年
二月四日台灣高等法院第二審判決（九十六年度上字第七三九號
），提起上訴，本院裁定如下：
    主  文
上訴駁回。
第三審訴訟費用由上訴人負擔。
    理  由
按上訴第三審法院，非以原判決違背法令為理由，不得為之。又
提起上訴，上訴狀內應記載上訴理由，表明原判決所違背之法令
及其具體內容、依訴訟資料合於該違背法令之具體事實，其依民
事訴訟法第四百六十九條之一規定提起上訴者，並應具體敘述為
從事法之續造、確保裁判之一致性或其他所涉及之法律見解具有
原則上重要性之理由，同法第四百六十七條、第四百七十條第二
項分別定有明文。而依同法第四百六十八條規定，判決不適用法
規或適用不當者，為違背法令；依同法第四百六十九條規定，判
決有該條所列各款情形之一者，為當然違背法令。是當事人提起
上訴，如合併以同法第四百六十九條及第四百六十九條之一規定
之情形為上訴理由時，其上訴狀或理由書應表明該判決所違背之
法令條項，或有關判例、解釋字號，或成文法以外之習慣或法理
等及其具體內容，暨係依何訴訟資料合於該違背法令之具體事實
，並具體敘述為從事法之續造、確保裁判之一致性或其他所涉及
之法律見解具有原則上重要性之理由。如未依上述方法表明，或
其所表明者與上開法條規定不合時，即難認為已合法表明上訴理
由，其上訴自非合法。本件上訴人對於原判決提起上訴，雖各以
該判決有適用法規不當、不備理由、理由矛盾及違背論理、經驗
、證據法則等違背法令為由，惟核其上訴理由狀所載內容，均仍
屬就原審取捨證據、認定事實之職權行使及其他與判決結果不生
影響之理由，指摘原判決不當，並就原審所論斷：被上訴人僅於
民國九十二年一月三十日因觀光旅遊而赴瑞士盧加諾一次，上訴
人陳崇崧（筆名溫紳）於其所著之「誰背叛了國家-尹案‧拉法
葉‧軍火佣金」一書附錄，及上訴人甲○○於九十三年六月十二
日晚間十一時起至十二時止所主持，由陳崇崧擔任來賓之「台灣
高峰會」談話性節目（下稱系爭節目），竟以子虛烏有之言論，
以交叉陳述之方式，影射被上訴人曾於八十九年十二月、九十一
年二月及九十二年一月三十日三度前往瑞士盧加諾進行洗錢，侵
害被上訴人之名譽，有上訴人所不爭執之系爭文章、系爭節目談
話內容譯文及剪報等件為證，按談話內容是否有所影射，應綜觀
談話全部連貫之內容，不能單以其中之一句話遽下判斷。依甲○
○於系爭節目引言提及之話語，佐以電視螢幕右側不斷以跑馬燈
標示之來回字幕，翌日平面媒體競相報導系爭節目質疑被上訴人
洗錢，以一般人全程觀看後之感想，可認系爭節目確在影射被上
訴人三度赴盧加諾進行洗錢。且陳崇崧就其查證過程，僅舉出證
人莊振澤為證，而證人莊振澤復證稱其均為傳聞所得，無法證明
為真實，其與甲○○均未經合理、相當之查證，以其均具新聞報
導之專業知識與判斷能力，自應先為必要之查證，以明所述內容
之真偽及可信度。次按維護言論自由即所以促進政治民主與社會
之健全發展，與個人名譽可能遭受之損失兩相權衡，固有較高之
價值，然事實陳述本身涉及真實與否，若言論係以某項事實為基
礎，或於發言過程夾論夾敘，將事實敘述與評論混為一談，在評
價言論自由與保障個人名譽權之考量上，仍應考慮事實之真偽，
倘行為人所述事實足以貶損他人之社會評價而侵害他人名譽，而
行為人未能證明所陳述事實為真，縱令所述事實係轉述他人之陳
述，如明知他人轉述之事實為虛偽或未經相當查證即公然轉述該
虛偽之事實，而構成故意或過失侵害他人之名譽，仍應負侵權行
為損害賠償責任。上訴人未經相當之查證，遽於系爭節目中影射
被上訴人三度赴瑞士盧加諾洗錢之言論，已非對於可受公評事實
之適當評論之範圍，自不能免除其過失之侵權行為責任。又系爭
節目經媒體爭相報導，在客觀上足使人誤認被上訴人如拉法葉艦
案之汪傳浦等人一樣，而貶損其社會之評價，系爭言論亦與被上
訴人之名譽損害間，具有相當因果關係。則被上訴人依侵權行為
之規定，請求陳崇崧將原判決附件一所示「道歉聲明」，及上訴
人連帶將原判決附件二所示「道歉聲明」刊登於中國時報等報各
一天，即屬有據等情，指摘其為不當，並就原審已論斷說明或與
判決基礎無涉者，泛言謂為違法，而非表明該判決所違背之法令
及其具體內容，暨依訴訟資料合於該違背法令之具體事實，並具
體敘述為從事法之續造、確保裁判之一致性或其他所涉及之法律
見解具有原則上重要性之理由，難認其已合法表明上訴理由。依
首揭說明，應認其上訴均為不合法。
據上論結，本件上訴為不合法。依民事訴訟法第四百八十一條、
第四百四十四條第一項前段、第九十五條、第七十八條，裁定如
主文。
中    華    民    國  九十七  年    五    月   十五   日
                      最高法院民事第六庭
                          審判長法官  朱  建  男
                                法官  顏  南  全
                                法官  林  大  洋
                                法官  鄭  傑  夫
                                法官  蘇  清  恭
      本件正本證明與原本無異
                                      書  記  官
中    華    民    國  九十七  年    五    月  二十九  日
                                                    Ａ


司法院資訊處製作；財團法人民間司法改革基金會備份。
